【裁判字號】    97,重訴,702
【裁判日期】    981124
【裁判案由】    侵權行為損害賠償
【裁判全文】
臺灣臺北地方法院民事判決             97年度重訴字第702號
原      告  己○○
            丁○○
            戊○○
            壬○○
            丙○○
            癸○○
            甲○○
            辛○○
            未○○
兼  共  同
訴訟代理人  庚○○
原      告  午○○
訴訟代理人  吳純怡律師
被      告  子○
訴訟代理人  寅○○
被      告  巳○○
兼  訴  訟
代  理  人  申○○
上列當事人間請求侵權行為損害賠償事件，經本院刑事庭裁定移
送前來，本院於民國98年11月3 日言詞辯論終結，判決如下：
    主      文
原告之訴及假執行之聲請均駁回。
訴訟費用由原告庚○○負擔百分之三、原告己○○負擔百分之四
十一、原告丁○○負擔百分之十二、原告戊○○負擔百分之二十
五、原告壬○○負擔百分之一、原告丙○○負擔百分之一、原告
癸○○負擔百分之一、原告甲○○負擔百分一、原告午○○負擔
百分之十、原告辛○○負擔百分之二、原告未○○負擔百分之三
。
    事實及理由
甲、程序方面：
一、按訴狀送達後，原告不得將原訴變更或追加他訴。但請求之
    基礎事實同一者、擴張或減縮應受判決事項之聲明者或不甚
    礙被告之防禦及訴訟之終結者，不在此限。民事訴訟法第25
    5條第1項第2、3、7 款分別定有明文。查本件原告於民國95
    年2月8日提起刑事附帶民事訴訟時聲明請求被告應給付原告
    庚○○新臺幣（下同）544,000元、原告己○○3,400,000元
    、原告丁○○952,000元、原告戊○○6,179,560元、原告壬○○136,000元、原告丙○○136,000元、原告癸○○68,000
    元、原告甲○○68,000元、原告午○○（原名黃郁如）960,
    000元、原告辛○○408,000元、原告黃瓊瑱340,000 元，及
    均自起訴狀繕本送達之日起至清償日止，按週年利率5%計算
    之利息。嗣於97年7月9日變更訴之聲明，求為命被告連帶給
    付如附表所示之金額及遲延利息。核原告所為訴之變更乃擴
    張應受判決事項之聲明，且其請求之基礎事實同一，與原訴
    間具有共同性，而就原請求之訴訟及證據資料，於審理繼續
    進行在相當程度範圍內具有一體性，得期待於後請求之審理
    予以利用，亦無礙被告之防禦及訴訟之終結，是其所為訴之
    變更，核與上開規定相符，先此說明。
二、按訴訟繫屬中為訴訟標的之法律關係，雖移轉於第三人，於
    訴訟無影響。但第三人如經兩造同意，得聲請代當事人承當
    訴訟。民事訴訟法第254條第1項定有明文。本件原告林仲傑
    於96年7月5日將其名下所有之美國得益公司股數3,000 股之
    股票讓與原告午○○，有股權讓渡書附卷可稽，嗣原告午○○於97年9月5日聲請承當訴訟，而兩造均無意見，則依上開
    規定，其聲請承當原告林仲傑之訴訟，應予准許。
三、本件被告乙○○、丑○○經合法通知，未於言詞辯論期日到
    場，核無民事訴訟法第386 條所列各款情形，爰依原告之聲
    請，由其一造辯論而為判決。
乙、實體方面：
一、原告起訴主張：
  (一)原告庚○○、己○○、丁○○、戊○○、壬○○、丙○○、
    癸○○、甲○○、辛○○、黃瓊瑱部分：
  (1)被告子○為中華世紀財務管理顧問股份有限公司（下稱中華
    世紀公司）實際負責人，被告巳○○為中華世紀公司顧問，
    被告申○○為加商諾貝爾財務管理顧問有限公司（下稱諾貝
    爾公司）之業務經理。其等明知中華世紀公司與瑞齡國際開
    發有限公司（下稱瑞齡公司）之營業項目，不包括證券交易
    法第15條之證券業務，仍與被告寅○○、乙○○、辰○○、
    丑○○及卯○○（另裁定審結）基於經營證券業務之共同犯
    意聯絡，於90年9月至92年1月間從事銷售美國未上市公司股
    票之違法行為，並於90年12月18日在工商時報刊載「賀中華
    世紀財務管理顧問有限公司在美輔導美國CIRMAKER TECHNOL
    OGY CORP. （下稱美國得益公司）併購NASDAQ上市公司，簽
    約成功」之不實廣告，又於91年1 月24日在工商時報刊載「
    賀得益電訊精密科技股份有限公司（下稱得益電訊公司）在
    NASDAQ OTC併購COMET TECHNOLOGY INC. 上市成功」之不實
    廣告，另又提供美國得益公司之那斯達克上市計畫書、上市
    說明會等不實資訊，足使原告陷於錯誤，而於附表所示之時
    間向瑞齡公司購買如附表所示數量之美國得益公司股票，並
    交付如附表所示之金額而受有損害。其後中華世紀公司又以
    相同手法分別於91年7月10日、91年7月31日及91年8 月15日
    ，在經濟日報上刊載「中國聯傳將在美NASDAQ上市」、「中
    國聯傳8 月底將試播明年在美上市」及「中國聯傳明年在美
    上市，中華世紀獲節目代理權」等之不實廣告，並製做不實
    之「美國聯合傳播媒體集團投資報告書」，致使原告己○○
    、丁○○及黃瓊瑱誤信上述詐騙不實廣告而陷於錯誤，分別
    於附表所示之時間，向瑞齡公司之員工即被告辰○○購買如
    附表所示數量、金額之美國聯傳公司股票。又中華世紀公司
    於93年4 月間尚向投資人宣稱美國聯傳公司將更名為中電通
    數位發展有限公司（下稱中電通公司），而公司負責人均為
    武愛平，故持有美國聯傳公司股票之投資人需進行換股程序
    ，以一股美國聯傳換一股中電通公司股票，原告己○○、丁○○及黃瓊瑱均信以為真，始配合進行換股作業。事後被告
    子○、申○○、巳○○均因違反證券交易法第171條第1款之
    規定經法院判處有期徒刑，其所為詐偽行為，造成原告受有
    損害，為此爰依民法第184條、第185條之規定，請求被告連
    帶賠償原告之損害。
  (2)再原告股票序號都在原告午○○股票序號後面，足以證明當
    時購買時間確實是在原告午○○90年12月30日購買之後，同
    理可證原告購買期間均係在被告子○、申○○、巳○○刊載
    及散佈不實資訊之後。被告子○、申○○、巳○○雖非發行
    公司，惟其隱匿或製造不實之公司消息，誤導原告購買系爭
    股票之行為，應由資訊提供人即被告子○、申○○、巳○○
    等人舉證證明其提供之不實資訊與原告之損害無因果關係始
    可免除責任。且原告確自當時由任職於瑞齡公司之員工即原
    告午○○，經由業務主管即被告辰○○、卯○○、丑○○手
    中取得美國得益公司與聯傳公司之相關廣告資訊影本，於參
    考後購買美國得益公司及美國聯傳公司股票。且原告購買美
    國得益公司股票，均係參考「美國得益那斯達克上市計劃書
    」、「得益電訊科技公司投資報告書」及90年12月18日及91
    年1 月24日在工商時報刊登之兩則不實廣告。況「美國得益
    那斯達克上市計劃書」與「得益電訊科技公司投資報告書」
    有許多內容雷同之處，而「美國得益那斯達克上市計劃書」
    、「得益電訊科技公司投資報告書」均是由被告巳○○製作
    、撰擬而成，被告巳○○僅將「未上市」及「未上櫃」改為
    「預計上市」及「預計上櫃」，刊載在各發行公司之計畫書
    內，而該等計劃書內容如獲利分析、綜合分析、上市時間表
    、獲利價格甚至顧問團隊成員等均非事實。其中記載得益電
    訊公司89年度每股盈餘為3.2元，90年度預估每股盈餘為3.6
    元，但依該公司89、90年財務報表及會計師查核報告，該公
    司89年度簡單每股盈餘為0.19元，90年度簡單每股盈餘為0.
    09元，可證「美國得益那斯達克上市計劃書」、「得益電訊
    科技公司投資報告書」確實不實。且OTC B.B.乃未上市上櫃
    股票交易市場，目前美國得益公司還是在OTC B.B.，其目前
    每股價值為0.0025美元。又投資報告書應於銷售該公司股票
    時即已印製完畢供投資人參閱，豈有可能於銷售結束，始花
    費鉅資印製該公司投資報告書。被告子○及巳○○此部份所
    辯，與實情不符，尚難採信。並聲明：(一)被告應連帶給付原
    告如附表所示之金額，及自起訴狀繕本送達翌日起至清償日
    止按週年利率5%計算之利息。(二)願供擔保請准宣告假執行。
  (二)原告午○○部分：
  (1)被告子○為中華世紀公司之實際負責人，被告巳○○為中華
    世紀公司之顧問，被告申○○為諾貝爾公司之業務經理，並
    為被告子○之友，被告乙○○係瑞齡公司之掛名負責人，被
    告辰○○、丑○○、卯○○則為瑞齡公司之實際負責人。而
    其曾自90年10月至91年8 月間任職為瑞齡公司之業務員，負
    責推銷美國得益公司及美國聯傳公司之未上市股票，其取得
    股票之來源均為中華世紀公司，其所取得之行銷資訊如美國
    得益公司之那斯達克上市計畫書、上市說明會，則均係中華
    世紀公司透過其下游之瑞齡公司提供予原告進行銷售。詎被
    告均明知中華世紀公司、瑞齡公司之營業項目均不包括證券
    交易法第15條之證券業務，仍基於經營證券業務之犯意聯絡
    ，於90年9月至92年1月間以「中華世紀公司公告」或各式手
    稿資料規定員工工作事項，並公告於中華世紀公司及各地銷
    售單位，建立股票銷售通路及業務員教育訓練事務，而經營
    證券業務，以銷售美國得益公司及美國聯傳公司之股票。本
    案美國得益公司及美國聯傳公司股票，雖係外國公司股票，
    甚或外國公司認股憑證，然亦屬有價證券之一種，自應受證
    券交易法所規範，經營外國公司股票或認股憑證之有價證券
    之業務，仍須經主管機關許可及發給許可執照方可辦理。又
    被告子○係以中華世紀公司宣傳文件對外介紹美國得益公司
    ，並舉辦說明會公開對不特定之投資大眾介紹美國得益公司
    及美國聯傳公司，而被告申○○係向中華世紀公司之被告子
    ○購買美國得益公司及美國聯傳公司之股票再賣出，彼此間
    具有組織性，並有分層銷售模式，縱購買前揭股票之款項係
    匯入被告子○個人帳戶，亦難認非係以中華世紀公司銷售前
    揭股票而經營證券業務。又被告巳○○於刑事偵查中自承：
    「是子○在我回台停留期間邀請我擔任中華世紀公司之顧問
    」、「在子○主辦的趕業說明會上介紹產業概況」、「有參
    與該公司有關介紹產業概況之教育訓練，但未介紹未上市公
    司股票現況」、「在九十一年五月至八月七日間，有領車馬
    費共八千九百餘元」等語，於鈞院95年度訴字第155 號刑事
    案件審理中亦自承向被告子○以每股八毛美金之價格購入美
    國得益公司股票約300 張，之後過戶予太太、兒女，並出售
    及贈與給其妻之同學許美華共53張等語，另被告辰○○業於
    刑事偵查中供稱中華世紀說明會的講師是被告巳○○，且經
    被告巳○○於97年8 月13日本件開庭審理時自承為中華世紀
    公司舉辦之說明會擔任主講，並領取車馬費，應為中華世紀
    公司之顧問，縱該車馬費如被告巳○○所辯係以機票差額方
    式處理，亦無解於顧問車馬費之性質。且中華世紀公司成立
    IPO （初始股）聯誼會，以被告巳○○為會長，假借提供投
    資顧問資訊，大量吸收投資人加入初始股聯誼會會員，藉此
    與不特定投資人洽談價購股票事宜，再將「未上市」及「未
    上櫃」改為「預計上市」及「預計上櫃」，刊載在各發行公
    司之計畫書內，並利用報紙媒體廣告宣傳。中華世紀公司廣
    告文宣中內之照片旁，記載「『IPO 聯誼會』亞太會館餐會
    及企業業績發表」、「『IPO 聯誼會』餐會於鄉根西餐廳」
    、「『IPO 聯誼會』餐會」等，均可見多人聚集，顯然已有
    集會推廣，並非僅達構想階段，且中華世紀公司在報紙相關
    報導中，均有「IPO 」聯誼會之內容。再OTC B.B.乃未上市
    上櫃股票交易市場，絕非中華世紀公司文宣中所稱「OTC B.
    B.上櫃公司」，故被告就此部分亦有散佈不實資訊致投資大
    眾陷於錯誤之虛偽、詐欺行為。
  (2)又中華世紀公司製作「得益公司投資報告書」，記載得益公
    司89年度每股盈餘為3.2元，90年度預估每股盈餘為3.6元，
    惟依得益公司89年、90年度之財務報表及會計師查核報告書
    之記載，該公司89年度簡單每股盈餘為0.19元、90年度簡單
    每股盈餘為0.09元，足證中華世紀公司所製作之得益公司投
    資報告書之內容確與事實不符。而得益公司投資報告書雖係
    被告巳○○參考朱大智之內容後再行製作一份得益公司投資
    報告書，其既係另行製作投資報告書，對於該投資報告書內
    容亦應求證，以免投資大眾受其誤導，竟未盡求證義務，將
    該公司不實之獲利資訊刊登於投資報告書上，且中華世紀公
    司亦據以對外銷售美國得益公司股票，難認無以詐欺行為（
    不法行為）買賣股票之故意。再被告子○及申○○等人分別
    於90年至91年間在工商時報刊載「賀中華世紀財務管理顧問
    有限公司在美輔導美國CIRMAKER TECHNOLOGY CORP.併購NAS
    DAQ 上市公司，簽約成功」與「賀得益電訊精密科技股份有
    限公司在NASDAQ OTC併購Comet TECHNOLOGY INC. 上市成功
    」等大幅之不實廣告，另又透過瑞齡公司之被告辰○○、丑
    ○○及卯○○等實際負責人，提供美國得益公司之那斯達克
    上市計畫書、上市說明會等不實資訊，足使原告陷於錯誤而
    於90年12月底購買美國得益公司股票16,000股，並給付股價
    1,088,000 元。其後又因瑞齡公司於91年初宣稱員工得以每
    1,000 股50,000元之員工價購買美國得益公司股票，故原告
    尚以前婚配偶林仲傑之名義購買系爭股票3,000 股，並給付
    股價總額150,000 元。此外，被告等人仍於92年間以相似手
    法在經濟日報刊登不實廣告，並散佈美國聯合傳播媒體集團
    投資報告書等文宣詐騙原告購買美國聯傳公司股票38,000股
    ，並給付股價總額1,292,000 元。則被告明知中華世紀公司
    、瑞齡公司之營業項目均不包括證券交易法第15條之證券業
    務，仍基於經營證券業務之犯意聯絡，以「中華世紀公司公
    告」或各式手稿資料規定員工工作事項，並公告於中華世紀
    公司及各地銷售單位，建立股票銷售通路及業務員教育訓練
    事務，以銷售美國得益公司及美國聯傳公司之股票而謀利，
    致原告誤信相關資訊而致受有先後給付股款共計 2,530,000
    元之損害，爰依民法第184條、民法第185條之規定請求被告
    應連帶賠償原告因此所受之損害。
  (3)再臺灣高等法院97年度上訴字第2746號刑事判決已認被告子
    ○、申○○、巳○○利用國人對於國外投資資訊不足之弱點
    ，在報紙刊登不實廣告，編造得益公司不實之年度每股盈餘
    等資訊，誤導原告等投資大眾致其陷於錯誤，共同違反有價
    證券之買賣，不得有虛偽、詐欺之行為之規定而各處有期徒
    刑，故被告之行為應已構成民法第184條第1項前段、後段及
    第2項規定之故意侵權行為及民法第185條之共同侵權行為。
    原告確自當時任職於瑞齡公司之業務主管辰○○、卯○○、
    丑○○手中取得得益公司與聯傳公司之相關廣告資訊影本、
    得益公司之那斯達克上市計畫書及得益公司之投資報告書後
    ，始交原告所經手之投資人（本件其他原告）參閱並銷售該
    兩檔股票，且得益電訊科技公司「上市計劃書」與「投資報
    告書」，兩者間有許多內容相同之處，另因誤信工商時報於
    90年12月18日所刊載「賀中華世紀財務管理顧問有限公司在
    美輔導美國CIRMAKER TECHNOLOGY CORP. 併購NASDAQ上市公
    司，簽約成功」與91年1 月24日「賀得益電訊精密科技股份
    有限公司在NASDAQ OTC併購Comet TECHNOLOGY INC. 上市成
    功」等大幅之不實廣告，而先後購買美國得益公司之未上市
    股票。被告子○、申○○、巳○○雖非發行公司，惟其隱匿
    或製造不實之公司消息，誤導原告購買系爭股票，故應轉由
    資訊提供人即被告子○、申○○、巳○○等人舉證證明其提
    供之不實資訊與原告之損害無因果關係始可免除責任。又原
    告曾於92年3 月初去電向被告等人詢問有關媒體報導中華世
    紀公司跨國非法吸金乙事，尚獲被告等人否認該事，並告知
    近日將登報澄清，故原告根本無從獲悉犯罪事實究竟為何，
    該侵權行為2 年時效至少應自原告收受檢察官就刑事犯罪部
    份所作之起訴書後，始能開始計算該時效，被告辯稱請求權
    已罹於時效，並非事實。並聲明：(一)被告應連帶給付原告2,
    530,000 元及自起訴狀繕本送達翌日起至清償日止按年息5%
    計算之利息。(二)願供擔保請准宣告假執行。
二、被告答辯略以：
  (一)被告子○部分：
    其就買賣美國聯傳公司股票並無虛偽、詐欺之行為，且就買
    賣美國得益公司股票，臺灣高等法院刑事庭亦認原告係在被
    告子○、申○○、巳○○首次刊載虛偽不實之利多消息（即
    90年12月3 日）前，甚或時間不詳購買股票，均無證據證明
    係因被告詐偽行為而購買股票，足證原告未受詐欺。而美國
    聯傳公司投資報告書及3 則報紙廣告，被告均無虛偽刊載年
    度每股盈餘，原告於聽取公司發展過程中均可自由求證任何
    問題，中華世紀公司所提供之資訊完全透明公開，並無任何
    不實。至於原告戊○○、辛○○提出之存摺，以及原告丙○○提出之ATM轉帳130,000之證據、原告己○○、丁○○以現
    金交與原告午○○之收據，被告均否認其真正，應由原告舉
    證確實之購買時間。再原告午○○於92年即知受害，於95年
    3月提出請求，顯已罹於2年消滅時效。且原告係因看了「美
    國得益那斯達克上市計畫書」購股，而非「中華世紀公司投
    資報告書」，投資報告書最快印出也要在工商報91年7 月25
    日刊登廣告隔日後，原告提供最後一位購買者在此本印出前
    91年7 月16日購畢，原告並無受害，原告購買股票與中華世
    紀無因果關係。而報紙廣告係由廖世溢及被告申○○提供，
    非被告刊登。並聲明：如主文所示。
  (二)被告巳○○部分：
  (1)原告並非向被告購買美國得益公司或美國聯傳公司之股票，
    被告從不認識原告，亦未向原告推銷股票，且原告購買之時
    間被告皆未在國內。再依臺灣高等法院97年12月11日97年度
    上訴字第2746號刑事判決，認定原告己○○、丁○○、午○○及未○○並未因詐偽而購買美國聯傳公司股票，而關於美
    國得益公司股票部分，原告亦未提出購買之確切日期及原始
    憑證等重要關鍵證據證明，僅憑購買日期不詳、92年上市時
    之換股保管條、股票序號先後等證據，實無法證明與被告有
    關。又原告在訴訟過程中，提出諸多事證與其購買股票當時
    並無因果關係，且為購買股票事後因臨訟取得，如1 年後91
    年底之「得益投資報告書」，至於偷錄之「上市說明會錄音
    譯文摘要」、「IPO 聯誼會員資料」均無證據能力。得益公
    司投資報告書，與被告子○所言及92年扣案屬同一版本，被
    告子○亦稱美國得益公司股票在台銷售期間介於90年7 月至
    91年4 月，是原告在購買美國得益公司股票當時，不可能如
    原告午○○所稱「取得…得益公司投資報告書後，始交原告
    所經手之投資人參閱並銷售該兩檔股票…」，由此可證原告
    係因取得「那斯達克上市計畫書」始受害，而「得益公司投
    資報告書」顯為事後臨訟才取得，且無任何證人具結看過得
    益公司投資報告書因而去買股票，況「那斯達克上市計畫書
    」及「得益公司投資報告書」均非被告所寫，係約91年底才
    應訴外人廖世溢之邀請，寫上市要用到的風險聲明，並註明
    「機密文件不得對外散發」，因而不被廖世溢採用而遭其棄
    置，也未印製，更從未出現在市場。且原告自承係由被告辰
    ○○、卯○○、丑○○手中取得90年之「那斯達克上市計畫
    書」，此當然與被告無關，蓋被告於90年根本尚未返國，在
    海外也未知曉美國得益公司之股票。
  (2)原告所提被告子○印製之空白「IPO 會員貫料表」與被告無
    涉，亦與原告等購買股票無關，乃臨訟事後才取得之物。被
    告係於91年5月至7月間在台，而與前次返台已相距數年，IP
    O聯誼會是91年7月才有構想，且沒有任何一人提出參加為會
    員之證據，何來「大量吸收投資人加入會員」之情境。91年
    7月後餐廳有原告以外之第三者聚集照片，報紙出現IPO內容
    ，又與90年購股之原告有何關係。原告90年購股時根本沒有
    ，也不可能看過91年子○印製之IPO 資料表，又被告子○構
    思籌設之IPO 聯誼會為法人專用，有最低門檻10,000美金會
    費之限制，個人因資格不符無法加入，且臺灣高等法院對此
    部分已認定被告無罪。再美國得益公司仍屬美國上市上櫃之
    公司，只是93年後因訴訟喧鬧導致被抽銀根，且營運出現虧
    損，造成美國得益公司現在股價很低，這種後來之激烈變化
    ，實難謂當初購股時有虛偽不實之行為。再原告所提之「上
    市說明會錄音譯文摘要」與原告90年購買股票無關，被告回
    國期間為維護自身91年春投資權益，上市說明會係原告自行
    解讀而冠上利己之不正確名稱，若以內容、性質、參加人員
    、地點而論，應實為股東聚會，為被告返國後在私人封閉場
    所，對已購買股票之特定人股東，交流最新海外獲得之資訊
    ，與另一種在公開場所，對非特定人演說之上市說明會，兩
    者性質完全不同。被告於刑事庭曾提出，從未在公開場合出
    席對不特定人之上市說明會，如扣案91年2月20日至25日及4
    月25日亞太會館、遠企飯店有「上市說明會」字眼之證物，
    主講人均無被告之名字，且當時被告不在國內，原告有自承
    90年l2月買股，又如何發生「上市說明會…使原告陷於錯誤
    」之語。且報紙廣告與被告更無關連，刊登時間被告也尚未
    知曉美國得益公司股票，被告子○、申○○於90年12月3 日
    、90年12月18日、91年1 月24日刊載虛偽不實利多消息及報
    紙廣告，均與被告毫不相干，被告係91年5 月10日才返回台
    灣。再被告係91年8 月初曾出席高雄全華不對外開放之私人
    場所，購股後之美國得益公司股東聚會，不是原告所言非特
    定人之公眾說明會，此與原告購股完全無關。而被告不認識
    之辰○○在偵查時指被告為講師之說法，被告於審理過程中
    質問，已遭其否認。並聲明：除願供擔保免為假執行之聲請
    外，如主文所示。
  (三)被告申○○部分：
    其就買賣美國聯傳公司股票並無虛偽、詐欺之行為，其從未
    接觸過美國聯傳股票，且就買賣美國得益公司股票，臺灣高
    等法院亦認原告購買時間係在被告子○、申○○、巳○○首
    次刊載虛偽不實之利多消息前，甚或購股時間不詳，均無證
    據證明係因被告詐欺行為而購買股票，均非被告犯證券交易
    法第171條第1款詐偽罪之受害人。再被告只有把股票賣票給
    瑞齡公司及宜蘭的鴻昇公司，從不賣給個人，原告無法提出
    任何匯款或付款證明，購買系爭股票缺乏證據。且原告庚○○、午○○於92年即知廣告不實，於95年3 月請求賠償，已
    罹於2 年時效。並聲明：如主文所示。
三、原告起訴主張其等因被告刊登不實廣告及製作內容不實之「
    美國得益那斯達克上市計劃書」、「得益電訊科技公司投資
    報告書」，使其陷於錯誤而於附表所示之時間，購買附表所
    示之股票並交付附表所示之金額，而依民法第184條第1項前
    段、第2項、第185條第1 項等規定，請求被告負連帶損害賠
    償責任。而被告則辯稱「美國得益那斯達克上市計劃書」、
    「得益電訊科技公司投資報告書」並無任何不實之處，且原
    告迄未證明其購買如附表所示之股票與被告之行為有何因果
    關係，況臺灣高等法院97年度上訴字第2746號刑事判決，業
    已認定被告銷售美國聯傳公司股票並無任何詐偽，且原告均
    非被告販售美國得益公司股票之被害人，是原告未盡舉證之
    責，自應認其主張無據，予以駁回等語。而按當事人主張有
    利於己之事實者，就其事實有舉證之責任。但法律別有規定
    ，或依其情形顯失公平者，不在此限。民事訴訟法第277 條
    定有明文。又侵權行為損害賠償之債，須損害之發生與加害
    人之故意或過失加害行為間有相當因果關係，始能成立。所
    謂相當因果關係，係以行為人之行為所造成之客觀存在事實
    ，依經驗法則，可認通常均可能發生同樣損害之結果而言；
    如有此同一條件存在，通常不必皆發生此損害之結果，則該
    條件與結果並不相當，即無相當因果關係；不能僅以行為人
    就其行為有故意過失，自認該行為與損害間有相當因果關係
    。準此，當事人主張因被告之侵權行為而受有損害，自應舉
    證其所受損害與被告行為之間有因果關係存在。至於證券交
    易法第20條固然規定有價證券之募集、發行、私募或買賣，
    不得有虛偽、詐欺或其他足致他人誤信之行為，如有違反者
    ，對於該有價證券之善意取得人或出賣人因而所受之損害，
    應負賠償責任，而有所謂詐欺市場理論（fraud-on-the-mar
    ket theory），認為股價係由所有可獲得的公司重大資訊所
    決定，因此當投資人以市場決定之價格進行股票買賣時，即
    使投資人並未直接信賴該不實陳述，其對該不實陳述的信賴
    可以透過對市場價格的信賴加以推定，故以信賴「市場」取
    代信賴該「不實陳述」。因此投資人無須證明其信賴該不實
    資訊，且若不是因為信賴該資訊，則不會購買該股票，而得
    逕以推定不實陳述與交易損害間之因果關係，大幅減輕原告
    之舉證責任。惟詐欺市場理論應僅於公開市場交易之情形始
    有適用，蓋於公開市場始有因不實陳述而形成市場價格導致
    投資者信賴之可能，於各別交易有價證券之情形，則仍有待
    於原告舉證其係因交易對象之詐欺行為進而為交易，始得滿
    足於舉證責任之要求。經查，原告主張被告銷售美國聯傳股
    票有虛偽不實情形，致使原告己○○、丁○○、午○○及未
    ○○購買如附表所示數量、金額之股票而受有損害云云，業
    為被告所否認，且原告亦未能舉證被告子○確有自行印製美
    國聯傳公司股票之行為，而此並經臺灣高等法院97年度上訴
    字第2746號刑事判決認定屬實，有該判決書在卷可憑（見本
    院第2卷第100頁），是原告主張被告銷售美國聯傳公司股票
    而使其受有損害云云，核屬無據，難以採信。又查，原告主
    張被告以中華世紀公司名義製作不實之「得益公司投資報告
    書」，且其等明知美國得益公司於92年3 月前尚未上市，亦
    未有任何購併美國上市公司之計畫，而OTC B.B.之性質僅為
    NASDAQ交易所專為提供美國未上市公司公開募集資金之交易
    市場，並非上市市場，且美國得益公司未與美國任何公司正
    式簽訂併購契約，更未併購OTC B.B.未上市會員COMET TECH
    NOLOGY INC. 公司，竟於90年12月18日，由被告申○○、子
    ○指示不知情之中華世紀公司廣告企畫經理李碧蓓在工商時
    報13版刊登「賀中華世紀財務管理顧問有限公司在美輔導美
    國CIRMAKER TECHNOLOGY CORP. 併購NASDAQ上市公司，簽約
    成功」之不實廣告，復於91年1 月24日，再於工商時報刊登
    「賀得益電訊精密科技股份有限公司在NASDAQ OTC B.B. 併
    購COMET TECHNOLOGY INC. 上市成功」之不實廣告，並在中
    華世紀公司投資文宣中引用前述廣告內容等情，業據提出工
    商時報新聞報導內容、得益公司投資報告書為證（見本院第
    1卷第156至157頁、第2卷第159至170頁），且為前開刑事判
    決所確認，固堪信為真。惟原告僅主張其於附表所示之時間
    購買美國得益公司股票，迄未主張其確實購買之時間，則其
    是否確因被告之行為而購買美國得益公司股票，進而受有損
    害，尚屬無據，而前開刑事判決更據此認定原告均非被告此
    部分犯罪行為之被害人（見本院第2 卷第98頁）。況且原告
    午○○經本院命其具結後，陳述其有將美國得益那斯達克上
    市計畫書寄送其他原告，然並無任何人與其討論該計畫書之
    內容，且其亦有將得益公司投資報告書提供其他原告，惟時
    間不記得了（見本院第3 卷第51頁反面至55頁）。是由此可
    知，原告亦無從證明其是否確實因該投資報告書及上市計畫
    書之內容而購買如附表所示美國得益公司之股票。從而，原
    告主張其因受被告等人之詐偽而購買如附表所示美國得益公
    司之股票，尚屬無據，難以遽採。
四、綜上所述，本件原告主張被告詐偽銷售美國聯傳公司股票，
    核屬無據，另其主張因被告之詐偽行為而購買美國得益公司
    股票受有損害云云，亦未提出證據以實其說；而被告所辯上
    情，則屬可信。從而，原告依民法第184條第1項、第2 項、
    第185條第1項規定，請求被告連帶給付如附表所示之金額，
    及均自起訴狀繕本送達翌日起至清償日止，按週年利率5%計
    算之利息，為無理由，應予駁回。又原告之訴既經駁回，其
    假執行之聲請即失所附麗，應併予駁回。
五、本件事證已臻明確，兩造其餘攻擊防禦方法及未經本院援用
    之證據，核與判決之結果不生影響，爰不予逐一論駁，併此
    敘明。
六、訴訟費用負擔之依據：民事訴訟法第78條、第85條第1 項但
    書。
中    華    民    國    98    年    11    月    24    日
                  民事第四庭    法  官  余明賢
以上正本係照原本作成
如對本判決上訴，須於判決送達後20日內向本院提出上訴狀
中    華    民    國    98    年    11    月    24    日
                                書記官  楊勝欽
【附表】
┌──┬────┬────┬──────────┬──────┬─────────┐
│編號│姓    名│購買日期│  股票名稱及數量    │  每股金額  │總金額（新臺幣）  │
├──┼────┼────┼──────────┼──────┼─────────┤
│ 1  │庚○○  │90年    │美國得益3,000股     │68元        │204,000元         │
│    │        ├────┼──────────┼──────┼─────────┤
│    │        │91年    │美國得益3,000股     │68元        │340,000元         │
│    │        ├────┴──────────┴──────┼─────────┤
│    │        │                                            │合計：544,000元   │
├──┼────┼────┬──────────┬──────┼─────────┤
│ 2  │己○○  │90至91年│美國得益5,000股     │68元        │3,400,000元       │
│    │        ├────┼──────────┼──────┼─────────┤
│    │        │91年    │美國聯傳4,000股     │68元        │2,720,000元       │
│    │        ├────┼──────────┼──────┼─────────┤
│    │        │91至92年│美國聯傳120,000股   │33元        │3,960,000元       │
│    │        ├────┴──────────┴──────┼─────────┤
│    │        │                                            │合計：10,080,000元│
├──┼────┼────┬──────────┬──────┼─────────┤
│ 3  │丁○○  │90至91年│美國得益14,000股    │68元        │952,000元         │
│    │        ├────┼──────────┼──────┼─────────┤
│    │        │91年    │美國聯傳12,000股    │68元        │816,000元         │
│    │        ├────┼──────────┼──────┼─────────┤
│    │        │91至92年│美國聯傳36,000股    │33元        │1,188,000元       │
│    │        ├────┴──────────┴──────┼─────────┤
│    │        │                                            │合計：2,956,000元 │
├──┼────┼────┬──────────┬──────┼─────────┤
│ 4  │戊○○  │90至91年│美國得益23,000股    │68元        │1,564,000元       │
│    │        ├────┼──────────┼──────┼─────────┤
│    │        │91年    │美國得益83,000股    │55元        │4,565,000元       │
│    │        ├────┼──────────┼──────┼─────────┤
│    │        │91年    │美國得益換股4,420股 │0元         │0元               │
│    │        ├────┴──────────┴──────┼─────────┤
│    │        │                                            │合計：6,129,000元 │
├──┼────┼────┬──────────┬──────┼─────────┤
│ 5  │壬○○  │91年    │美國得益2,000股     │68元        │136,000元         │
├──┼────┼────┼──────────┼──────┼─────────┤
│ 6  │丙○○  │91年    │美國得益2,000股     │68元        │136,000元         │
├──┼────┼────┼──────────┼──────┼─────────┤
│ 7  │癸○○  │91年    │美國得益1,000股     │68元        │68,000元          │
├──┼────┼────┼──────────┼──────┼─────────┤
│ 8  │甲○○  │91年    │美國得益1,000股     │68元        │68,000元          │
├──┼────┼────┼──────────┼──────┼─────────┤
│ 9  │午○○  │90年    │美國得益16,000股    │68元        │1,088,000元       │
│    │        ├────┼──────────┼──────┼─────────┤
│    │        │91年    │美國得益3,000股     │50元        │150,000元         │
│    │        ├────┼──────────┼──────┼─────────┤
│    │        │91年    │美國聯傳38,000股    │34元        │1,292,000元       │
│    │        ├────┴──────────┼──────┼─────────┤
│    │        │                              │            │合計：2,530,000元 │
├──┼────┼────┬──────────┼──────┼─────────┤
│ 10 │辛○○  │91年    │美國得益3,000股     │68元        │204,000元         │
│    │        ├────┼──────────┼──────┼─────────┤
│    │        │91年    │美國得益3,000股     │77元        │231,000元         │
│    │        ├────┴──────────┴──────┼─────────┤
│    │        │                                            │合計：435,000元   │
├──┼────┼────┬──────────┬──────┼─────────┤
│ 11 │未○○  │90至91年│美國得益5,000股     │68元        │340,000元         │
│    │        ├────┼──────────┼──────┼─────────┤
│    │        │91至92年│美國聯傳3,000股     │            │兩者併計450,000元 │
│    │        ├────┼──────────┤            │                  │
│    │        │91至92年│美國聯傳3,000股     │            │                  │
│    │        ├────┴──────────┴──────┼─────────┤
│    │        │                                            │合計：790,000元   │
└──┴────┴──────────────────────┴─────────┘

司法院資訊處製作；財團法人民間司法改革基金會備份。
